---
title: "Anexo 1"
subtitle: 'Tratamiento previo de la informacion de las estaciones terrestres
output: pdf_document
---

```{r setup, include=FALSE}
knitr::opts_chunk$set(echo = TRUE)
```
Se obtuvo información de 357 estaciones las cuales fueron revisadas manualmente (revisando número de años de información y ubicación geográfica) obteniendo un total de 239 estaciones potenciales de trabajo para luego obtener, aplicando tolerancias de días faltantes y número mínimo de datos por mes, 107 estaciones de trabajo como resultado final.

Con el script `ordenar_datos.R ` se crea el data frame `todoenuno.csv` (con dimensiones 13149x240, 13149 días y 239 estaciones) en la que se encuentra la información de todas las estaciones potenciales (239) a nivel diario del periodo (1981-2016). Para tener un periodo de estudio común entre ambas TRMM-3B42 y CHIRPS se redujo la extensión del periodo inicial al periodo 1998-2016 agregando la salida a nivel mensual usando la función `dftol ` (que usa las tolerancias de días faltantes para épocas húmeda y seca) para obtener el data frame `agr_wide_tol.csv`.

Como se mencionó en la sección xxxxx se usó información externa para completar algunas estaciones de trabajo. Se usaron el captor a nivel mensual producido por Coritza xxx para compararlo con `agr_wide_tol.csv` y reemplazar información de meses en los que exista una diferencia mayor a 0.5mm/mes en estaciones donde sea posible la comparación. Este proceso fue realizado por el script `comparación_con_captor_enrique.R`. Luego, se usó la función `tolmeses` para aplicar la tolerancia de número de datos mínimo (10) por cada mes dentro del periodo de estudio obteniendo el data frame `est_mes.csv`. Finalmente, se reemplazaron los valores de la estación Chuspipata obtenida por los totalizadores administrados por el IHH usando el script `reemp_totalizadores_chuspipata.R`, con esta operación se sobrescribe el data frame `est_mes.csv` que es la base del análisis a nivel mensual de este trabajo. 
   

\pagebreak

## Funciones

### func_dftol.R

```{r, eval=F}
#' @author Eduardo Noriega
#' @description crear df con valores agregados mensuales aplicando tolerancias de dias
#' faltantes para epoca seca y humeda.
#' @param file es un string con la direccion del archivo todoenuno.csv
#' Ej: 'C:/Users/HP/Desktop/EST/desde 1981/todo en uno/todoenuno.csv'
#' El archivo todoenuno.csv tiene que tener en el siguiente formato:
#' 
#' | fecha      |  A  |  B  | ... | ... |
#' | 1998-01-01 | ... | ... | ... | ... |
#' | 1998-01-02 | ... | ... | ... | ... |
#' |     ...    | ... | ... | ... | ... |
#' |     ...    | ... | ... | ... | ... |
#' | 2016-12-31 | ... | ... | ... | ... |
#' 
#' Donde A, B, etc son las estaciones. 
#' La columna fecha estara en formato Date. Las fechas del ejemplo son nominales, puede
#' tener cualquier inicio y fin pero el paso temporal es diario.

#' @param sec es un vector con los meses secos. Ej: 5:8
#' @param hum es un vector con los meses humedos. Ej. c(1:3,11:12)
#' @param tolsec es un entero que indica el numero de dias faltantes 
#' que se acepta para epoca seca.
#' @param tolhum es un entero que indica el numero de dias faltantes 
#' que se acepta para epoca humeda.
#' 
#' @return data frame con valores agregados mensuales con las tolerancias
#' estcionales aplicadas.

dftol <- function(file, sec, hum, tolsec, tolhum, toltr){
        require(dplyr)
        require(lubridate)
        seco   = sec ; tolseco = tolsec
        humedo = hum ; tolhum  = tolhum
        trans  = setdiff(1:12, union(seco, humedo)) ; toltrans = toltr
        
        todoenuno <- read.csv(file, 
                             stringsAsFactors = F) %>%
                mutate(fecha = as.Date(fecha)) %>% 
                filter(fecha >= as.Date('1998-01-01')) %>%
                mutate(mes = month(fecha), ano = year(fecha)) %>%
                dplyr::select(241:242,2:240) # puede variar segun numero de estaciones
        
        agreg_seco <- todoenuno %>% 
                filter(mes %in% seco) %>% # para escoger meses secos y aplicar 
                                          # tolerancia de __ dias 
                group_by(mes,ano) %>% 
                summarise_all(function(x) 
                    if (sum(is.na(x)) <= tolseco) sum(x, na.rm = TRUE) else NA) %>% 
                arrange(ano) 
        
        agreg_hum <- todoenuno %>% 
                filter(mes %in% humedo) %>% # para escoger meses humedos y aplicar 
                                            # tolerancia de __ dias 
                group_by(mes,ano) %>% 
                summarise_all(function(x) 
                    if (sum(is.na(x)) <= tolhum ) sum(x, na.rm = TRUE) else NA) %>% 
                arrange(ano) 
        
        agr_tr <- todoenuno %>% 
                filter(mes %in% trans) %>% # para escoger meses humedos y aplicar 
                                           # tolerancia de __ dias 
                group_by(mes,ano) %>% 
                summarise_all(function(x) 
                    if (sum(is.na(x)) <= toltrans ) sum(x, na.rm = TRUE) else NA) %>% 
                arrange(ano)
        
        rbind(agreg_hum, agreg_seco, agr_tr) %>% 
                arrange(mes) %>% 
                arrange(ano) %>% 
                return()
}
```

\pagebreak

###  func_tolmeses.R

```{r, eval=F}
#' @author Eduardo Noriega
#' @description obtener estaciones y sus datos de estaciones aceptadas de acuerdo a una 
#' tolerancia de numero de datos minimo por cada mes
#' @param df es un data frame con los datos agregados a nivel mensual segun el 
#' siguiente formato:
#' 
#' | mes |  ano |  A  |  B  | ... |
#' |   1 | 1998 | ... | ... | ... |
#' |   2 | 1998 | ... | ... | ... |
#' | ... | .... | ... | ... | ... |
#' | ... | .... | ... | ... | ... |
#' |  11 | 2016 | ... | ... | ... |
#' |  12 | 2016 | ... | ... | ... |
#' 
#' Donde A, B, etc son las estaciones.
#' Las fechas del ejemplo son nominales, puede tener cualquier inicio y fin pero el 
#' paso temporal es diario.
#' Ej: agr_wide_tol (si hay captor enrique) o agr_tol
#' "H:/@Documentos/Tesis/ProyR_T_CH/data/lluvias_2017/resumidos/agr_wide_tol.csv"
#' 
#' @param tol es un numero que representa la tolerancia que se aplicara
#' al numero de datos minimo que tendra cada mes.
#' @param excl es un vector de caracteres que incluye los nombres de las estaciones a las 
#' que no se desea aplicar la tolerancia del parametro tol.
#' Ej: c('Chuspipata', 'Huaylipaya')
#' @param mesesXestacion es un valor logico que si se establece en TRUE se ignora el  
#' valor de la tolerancia (tol) y el vector de estaciones excluidas (excl) y la funcion 
#' retornara un df con el numero de datos de cada mes y cada estacion de todas las 
#' estaciones.
#' @param coordest valor logico que indica si se escriben las coordenadas de las
#' estaciones aceptadas en el archivo coord_est_acep_mes.txt.
#' El archivo que contiene las coordenadas de todas las estaciones es:
#' "C:/Users/HP/Desktop/EST/coord_todas_est.xlsx"
#' 
#' @return si se asigna TRUE a mesesXestacion (objetivo inicial de la 
#' funcion) se retornara el df con las estaciones y los meses que cumplen la tolerancia 
#' establecida de numero de datos por mes

tolmeses <- function(df, tol, excl, mesesXestacion = F, coordest = F){
        require(dplyr)
        require(openxlsx)
        library(magrittr)
        
        if (mesesXestacion == F) {
                tmp <- df %>% 
                        group_by(mes) %>% 
                        summarise_all(function(x) sum(!is.na(x))) %>% # numero de datos 
                                                                      # por cada 
                                                                      # mes dentro de la
                                                                      # serie (max 19) 
                        dplyr::select(-1) %>% # elimina columna mes
                        replace(. < tol,NA) # si mes tiene menos de 10 datos dentro de la 
                                            # serie temporal se reemplaza el dato existente 
                                            # por NA
                
                if (!missing(excl)) {
                        tmp_excl <- df %>%
                                group_by(mes) %>% 
                                summarise_all(function(x) sum(!is.na(x))) %>% # numero de 
                                                                              # datos por
                                                                              # cada mes 
                                                                              # dentro de 
                                                                              # la serie 
                                                                              # (max 19) 
                                dplyr::select(-1)  %>% # elimina columna mes
                                dplyr::select(excl) # selecciona las estaciones excluidas 
                                                    # de la tolerancia de numero de datos 
                                                    # minimo por mes
                        tmp[,excl] <- tmp_excl
                }
                tmp %<>%
                        do(data.frame(est = colnames(.[-1]), 
                                      sum = colSums(!is.na(.[-1])))) %>% 
                    # se crea df con estaciones y numero de meses con 10 o mas datos. 
                    # Se elimina fila de ano.
                        filter(sum > 0) %>% # se filtra el anterior df con estaciones que 
                                            # tengan por lo menos 1 mes con 10 o mas datos
                        .$est %>% # se obtiene los nombres de las estaciones aceptadas
                        as.character() 
                
                if (coordest == T) {
                todas_est_info <- read.xlsx("C:/Users/HP/Desktop/EST/coord_todas_est.xlsx")
                        
                        match(tmp, todas_est_info$est) %>% # obtener vector de posicion de  
                                                           # cada estacion acepada dentro  
                                                           # del archivo de todas las 
                                                           # estaciones
                                todas_est_info[.,] %>% # con el vector anterior se extrae  
                                                       # las estaciones del archivo de 
                                                       # todas las estaciones (las  
                                                       # estaciones estan por fila por 
                                                       # eso [.,])
                                do(data.frame(est = .$est, 
                                              long = .$long.W*-1, 
                                              lat = .$lat.S*-1)) %>% # se crea un df con 
                                                                     # el nombre de las 
                                                                     # estaciones y sus
                                                                     # coordenadas
                write.table("H:/@Documentos/Tesis/ProyR_T_CH/data/coord_est_acep_mes.txt",
                            row.names = F) 
                }
                
                tmp <- df %>% 
                        dplyr::select(one_of(c('mes', 'ano', tmp))) # se filtra df con la  
                                                                    # informacion de todas 
                                                                    # las estaciones 
                                                                    # obteniendo datos de 
                                                                    # las estaciones 
                                                                    # aceptadas
                        
        } else {
                tmp <- df %>% 
                        group_by(mes) %>% 
                        summarise_all(function(x) sum(!is.na(x))) %>% # numero de datos 
                                                                      # por cada mes 
                                                                      # dentro de la 
                                                                      # serie (max 19) 
                        dplyr::select(-2)  # elimina columna ano

        }

        return(tmp)
}
```
\pagebreak

## ordenar_datos.R

```{r, eval=F}

library(openxlsx)
library(lubridate)
library(tidyverse)

is.leapyear <- function(year){
        return(((year %% 4 == 0) & (year %% 100 != 0)) | (year %% 400 == 0))
    }

RUTA <- "C:/Users/HP/Desktop/EST/desde 1981"

exc_list <- list.files(RUTA, pattern = ".xlsx", full.names = T)
nom_est <- read.xlsx("C:/Users/HP/Desktop/EST/Rest_2.xlsx", sheet = 2)
nom_est <- nom_est[,1]
f <- seq.Date(as.Date("1981-01-01"), as.Date("2016-12-31"), by = "day") #vector de fechas

exc_list <- lapply(exc_list, read.xlsx, startRow = 5, cols = c(1:13), colNames = F)

t <- data.frame(fecha = f)
for (k in 1:length(nom_est)) { # numero de estaciones 239
      cc_est <- exc_list[[k]]  
      cc_est[cc_est == "****"] <- NA # reemplaza todos los ****
      
      # datos ordenados:
      d <- data.frame(NULL) #data frame vacio para llenar datos
      for (j in 1:36) { # 2016-1981+1 = 36, anos del periodo 1981:2016
              sub <- cc_est[eval(3 + (j - 1)*38):eval(3 + (j - 1)*38 + 30),2:13]
              bis <- is.leapyear(eval(1980 + j)) # 1981-1+j, 
              # para que anos vayan de acuerdo al indice j 
              for (i in 1:12) {
                      diasmes <- days_in_month(i)
                      if (i == 2 & bis == T)  diasmes <- diasmes + 1
                      msub <- as.numeric(as.character(sub[,i]))
                      msub <- msub[1:diasmes]
                      msub <- data.frame(msub) 
                      d <- rbind(d, msub)
              }
      }
      t <- cbind(t, d)
}
names(t) <- c("fecha", nom_est)
write.csv(t, "H:/@Documentos/Tesis/Proy_R/resultados/todoenuno.csv", row.names = F)
```

```{r}
read.csv("H:/@Documentos/Tesis/Proy_R/resultados/todoenuno.csv")[1:4,1:8]
dim(read.csv("H:/@Documentos/Tesis/Proy_R/resultados/todoenuno.csv"))

```

### agr_wide_tol
Se aplican las tolerancias para el número de días faltantes en época húmeda y seca y se filtra la informacion en el periodo comun entre TRMM-3B42 y CHIRPS (1198-2016) y se obtiene `agr_tol` pero al existir informacion del captor de Coritza xxx se realiza la comparacion para obtener `agr_wide_tol.csv`. 

``` {r, eval=F}
source('H:/@Documentos/Tesis/ProyR_T_CH/Rainmerging_edu/scripts/func_dftolerancia.R')

agr_tol <- dftol('C:/Users/HP/Desktop/EST/desde 1981/todo en uno/todoenuno.csv', 
                sec =  5:8, 
                hum =  c(1:3,11:12), 
                tolsec =  5, tolhum =  1, toltr = 0) 

# write.csv(agr_tol, 
#           "H:/@Documentos/Tesis/ProyR_T_CH/data/lluvias_2017/resumidos/agr_tol.csv", 
#           row.names = F)

#' aqui termina la magia si no existe captor enrique

#' al existir la necesidad de comparar valores con el captor de enrique y luego 
#' reemplazar los valores diferentes no se escribe agr_tol pero si se escribe 
#' `agr_wide_tol` que sera creado mas adelante.

#' nombres de estaciones de enrique extraidos de tooenuno.csv
comparar <- read.csv('C:/Users/HP/Desktop/EST/desde 1981/todo en uno/todoenuno.csv', 
                    stringsAsFactors = F) %>%
        mutate(fecha = as.Date(fecha)) %>% 
        filter(fecha>=as.Date('1998-01-01')) %>% # se filtra la informacion para el 
                                                 # periodo comun entre TRMM-3B42 y
                                                 # CHIRPS: 1998-2016
        dplyr::select(c(1, 20, 87, 26, 27, 33, 41, 65, # seleccion estaciones de captor
                        68, 86, 88, 93, 95, 111, 127, 
                        133, 136, 143, 150, 155, 156, 
                        160, 167, 169, 178, 183, 186, 
                        207, 226, 229, 231, 232, 233)) %>%
        mutate(mes = month(fecha), ano = year(fecha)) %>%
        select(34,35,2:33) %>% 
        names()

#' captor cc de enrique
library(openxlsx)
captorcc <- read.xlsx("H:/@Documentos/Tesis/Hydracces_captor corregido mensual enrique.xlsx",
                     2, 9, detectDates = T) %>% 
        mutate(mes = month(Fecha), ano = year(Fecha)) %>% 
        select(34,35,2:33) %>% 
        filter(ano <= 2016) %>% 
        data.table::setnames(comparar) 

#' seleccion de estaciones de enrique de df agregado a partir de datos todoenuno.csv
agr_tol_cc = agr_tol %>% 
        dplyr::select(c(1:2, 21, 88, 27, 28, 34, 42, 66, 
                        69, 87, 89, 94, 96, 112, 128, 
                        134, 137, 144, 151, 156, 157, 
                        161, 168, 170, 179, 184, 187, 
                        208, 227, 230, 232, 233, 234)) 
#' lista con df que comparan estaciones:
#' captorcc : valores de captorcc
#' agr_tol : valores de agregago con tolerancias
#' dif : diferencia entre captor cc y agregado con tolerancias
#' los df solo tienen observaciones (filas) con una diferencia
#' mayor a +-0.5
dif_list = list()
for (i in 3:34) { # 32 estaciones del captor para comparar
        data.frame(mes = agr_tol_cc$mes, ano = agr_tol_cc$ano, 
                   captorcc = captorcc[i], agr_tol=agr_tol_cc[i]) %>%
                data.table::setnames(c(names(captorcc)[i], 'ano', 
                                       'captorcc', 'agr_tol')) %>% 
                mutate(dif = round(captorcc - agr_tol,3)) %>% 
                filter(abs(dif) >= 0.5) -> tmp
        dif_list[[i - 2]] = tmp
}        

#' cambio de formato de agr_tol (agregados con toleancia de todoenuno)
#' de wide a long
#' (se crea columna con nombre de estacion apra cada dato)
agr_melt = reshape2::melt(as.data.frame(agr_tol), id.vars = c('mes', 'ano'))

#' reemplazo de valores de agregado con tolerancia con valores
#' de captor cc de enrique
for (j in 1:length(dif_list)) {
        tmp <- dif_list[[j]] 
        if(nrow(tmp)!= 0) { 
                for (i in 1:nrow(tmp)) {
                        m = tmp[i,1] ; 
                        y = tmp[i,2] ; 
                        estacion = names(tmp)[1] ; 
                        val = tmp[i,3]
                        
                        agr_melt[,4][agr_melt$mes == m & 
                                         agr_melt$ano == y & 
                                             agr_melt$variable == estacion] <- val
                }
                
        }
        
}

#' retorno a formato wide despues de reemplazo de valores
agr_wide_tol = reshape(agr_melt, 
                       idvar = c('mes', 'ano'), 
                       timevar = 'variable', 
                       direction = 'wide' ) %>% 
        data.table::setnames(names(agr_tol))

write.csv(agr_wide_tol, 
          "H:/@Documentos/Tesis/ProyR_T_CH/data/lluvias_2017/resumidos/agr_wide_tol.csv", 
          row.names = F)
```
`agr_wide_tol.R` tiene la siguiente estructura:
```{r}
read.csv("H:/@Documentos/Tesis/ProyR_T_CH/data/lluvias_2017/resumidos/agr_wide_tol.csv")[1:4,1:8]

```
con dimensiones:
```{r}
dim(read.csv("H:/@Documentos/Tesis/ProyR_T_CH/data/lluvias_2017/resumidos/agr_wide_tol.csv"))

```
que corresponden a 228 meses y 239 estaciones.

Se aplica la tolerancia de 10 datos como minimo para cada mes dentro de la serie excluyendo del analisis a Chuspipata y Huaylipaya para asegurarse su uso en el analisis final.
```{r, eval=F}
source('H:/@Documentos/Tesis/ProyR_T_CH/Rainmerging_edu/scripts/func_tolmeses.R')
tolmeses(agr_wide_tol, 10, c('Chuspipata', 'Huaylipaya'), coordest = T) %>%
    write.csv("H:/@Documentos/Tesis/ProyR_T_CH/data/lluvias_2017/resumidos/est_mes.csv",
              row.names=F)
```

Para reemplazar informacion del totalizador de Chuspipata:
```{r, eval=F}
#' reemplazar valores de toatalizadores en est_mes.csv

est_mes <- read.csv("H:/@Documentos/Tesis/ProyR_T_CH/data/lluvias_2017/resumidos/est_mes.csv")
reempl <- read.table("C:/Users/HP/Desktop/EST/desde 1981/chuspipata_totalizadores.txt",
                    header = T)

est_mes[,names(reempl[2])] = reempl[2]

write.csv(est_mes, "H:/@Documentos/Tesis/ProyR_T_CH/data/lluvias_2017/resumidos/est_mes.csv", 
          row.names = F)

```
Finalmente se obtiene:
```{r}
read.csv("H:/@Documentos/Tesis/ProyR_T_CH/data/lluvias_2017/resumidos/est_mes.csv")[1:4,1:6]
```
El archivo `est_mes.csv` tiene dimensiones:
```{r}
dim(read.csv("H:/@Documentos/Tesis/ProyR_T_CH/data/lluvias_2017/resumidos/est_mes.csv"))

```
que corresponden a 228 meses y 107 estaciones.